【裁判字號】    97,台上,228
【裁判日期】    970117
【裁判案由】    違反毒品危害防制條例
【裁判全文】
最高法院刑事判決              九十七年度台上字第二二八號
上  訴  人  甲○○
上列上訴人因違反毒品危害防制條例案件，不服台灣高等法院中
華民國九十六年十一月二十日第二審判決（九十五年度上重訴字
第六五號，起訴案號：台灣桃園地方法院檢察署九十四年度偵字
第二一四○八號），提起上訴，本院判決如下：
    主  文
上訴駁回。
    理  由
本件原判決認定上訴人甲○○自民國七十八年至八十九年間任職
警察，離職後於八十九年間在泰國因持有毒品，為泰國法院判處
徒刑確定並執行完畢，而於九十三年九月二日返回台灣。其明知
海洛因係毒品危害防制條例第二條第二項第一款規定之第一級毒
品，並屬懲治走私條例第二條第四項規定公告之管制進出口物品
，不得運輸、輸入我國國境，乃與綽號「阿偉」、「阿豪」等泰
國成年男子、使用（66）00000000電話，共同基於運輸第一級毒
品海洛因進入台灣之犯意聯絡，由綽號「阿偉」等人，將海洛因
二十塊（合計淨重六千七百九十六點零七公克，純度七十三點八
四％，純質淨重五千零十八點二二公克，包裝重一千零八十七點
一○公克）藏放於紙箱內，偽裝為書籍，利用不知情之泰國航空
公司自泰國以航空運送方式，於九十三年十一月三十日經泰國航
空公司編號ＴＧ－六三六班機運輸入境桃園中正國際機場（已改
名為台灣桃園國際機場），著由上訴人於毒品入關後收領。因內
政部警政署航空警察局（下稱航警局）接獲線報，會同財政部台
北關稅局人員清查自泰國進口之貨物，發現以寄貨人：CHING CH
UN－CHANG，收貨人：MR.HSIAW－ER，地址802 HAN－HSIEN INTE
RNATIONAL HOTEL KAOHSIUNG CITY，LIN YAE SECTION 4，NO.33
TAIWAN （寒軒國際大飯店，高雄市802苓雅區○○○路三十三號
），收貨人電話0000000000，運送物品為書籍（BOOK），提單號
碼0000000000之貨物有異狀，經開箱檢驗而查得上開第一級毒品
海洛因磚二十塊。該箱貨物於九十四年十二月一日因無人報關領
貨，航警局為追查運輸毒品之貨主，於同月二日洽請泰國航空公
司在台灣代理商即復興航空公司之職員許之敏撥打提單上記載之
收貨人電話0000000000，經電話持用人即上訴人接聽後，先偽稱
為「郭文成」，並表示無泰國友人寄送貨物等語；惟上訴人隨於
同日下午以公共電話與許之敏聯絡，詢問報關領貨等事宜。上訴
人嗣於九十四年十二月五日自屏東縣到達高雄市擬收領貨物，於
下午四時許入住高雄市○○○路金億大飯店七○六號房，與「阿
偉」電話聯絡，告知入住飯店房號後，「阿偉」隨即於同（五）
日下午四時八分許傳真通知復興航空公司桃園機場辦公室，變更
送貨地點為高雄市○○○路金億大飯店七○六號房，經復興航空
公司通知航警局人員，由航警局警員鄭瑞彎、黃俊達、賴嘉宏於
同日下午十九時四十分許喬裝DHL公司送貨員攜帶以書本裝入原
包裝海洛因之紙箱偽裝原貨物，依址將該貨物送達金億大飯店，
經櫃檯人員通知在七○六號房等候之上訴人，依上訴人指示將貨
物送至七○六號房，上訴人開門為免暴露其為簽收此箱貨物之人
，乃在「DHL進口件ON-HOLD標示單」上捏名簽署「小仁」名義，
交付喬裝送貨員之警員，警員隨即表明身分逕行拘捕，並扣得上
訴人所有供聯絡運輸毒品海洛因使用之行動電話一具、電話卡一
張等情。係以上開事實業據上訴人自白部分事實不諱，並經證人
即查獲本案之警員鄭瑞彎、黃俊達、復興航空公司人員許之敏、
徐龍生及金億大飯店櫃檯人員謝蔡素真分別於警詢、偵審中證述
明確，並有如附表所示之第一級毒品海洛因磚二十塊、紙箱一個
、行動電話一具、電話卡一張、上訴人記載提單號碼之筆記簿一
本及「DHL進口件ON-HOLD標示單」、財政部台北關稅局函、台北
關稅局扣押貨物收據、查獲扣案海洛因拆箱照片四十四張附卷可
稽。另扣案之海洛因磚二十塊經法務部調查局鑑定結果均含第一
級毒品海洛因成分，合計淨重六千七百九十六點零七公克，純度
七十三點八四％，純質淨重五千零十八點二二公克，包裝重一千
零八十七點一○公克，復有該局九十五年二月十七日調科壹字第
080010600 號鑑定通知書一紙在卷可考，為其所憑之證據。而以
本件貨物提單上所載寄貨人（SHIPPER）「CHING CHUN－CHANG」
經翻譯為中文後，雖非「甲○○」其人，然運輸毒品入境之犯罪
手法眾多，為隱匿犯行而杜撰寄貨人姓名者，事所常見。且上訴
人持有之行動電話0000000000，即為貨物提單上所載收貨人之聯
絡電話，有進口貨物報單在卷可佐。按上訴人先前於八十九年間
在泰國因非法持有毒品，經泰國法院判處徒刑確定並執行完畢，
於九十三年九月返回台灣後，即多次冒用其胞弟陳蔣得名義前往
泰國，為其所自承，並有陳蔣得、甲○○出入境資料在卷可查。
再依上訴人所使用0000000000、0000000000、0000000000電話通
聯紀錄顯示，其自泰國返台起至本件貨物寄達止，即密集與泰國
聯絡，亦有各該電話通聯紀錄在卷可稽。茲上訴人既供述與其電
話通聯之「偉哥」、「阿豪」及使用（66）00000000電話之「偉
哥」朋友，均係泰國之販毒集團，本件扣案之海洛因亦是「偉哥
」所有，則本件海洛因顯係「偉哥」之泰國販毒集團自泰國委託
泰國航空公司運送來台無疑。按上訴人居住於屏東縣萬丹鄉，平
日活動範圍均在屏東縣、市，惟於本案貨物交寄日，卻出現在高
雄市苓雅區○○○路三十三號寒軒國際大飯店附近，且陸續與「
偉哥」、「阿豪」等販毒集團聯絡，迨入住高雄市○○○路四六
○號金億大飯店七○六號房後，又與「偉哥」電話聯絡，告知金
億大飯店房號。而復興航空公司桃園機場辦公室亦收到不詳人士
傳真將提單貨物收貨地址更改為高雄市○○○路四六○號金億大
飯店七○六號房，顯見上訴人在住進金億大飯店前即與「偉哥」
之販毒集團密集聯繫，並商討變更收貨地點，待上訴人確定入住
金億大飯店七○六號房後，即由「偉哥」販毒集團傳真復興航空
公司變更收貨地點，足認上訴人確為本件貨物海洛因在台灣之收
貨人無異。上訴人雖否認為受貨人「MR.HSIAW－ER」，並向復興
航空公司人員許之敏偽稱「郭文成」，且稱不認識泰國的朋友，
但卻主動以公共電話與許之敏聯絡二次，詢問通關流程，意欲領
貨。迨復興航空公司桃園機場辦公室收到上開變更收貨地點之傳
真後，由航警局員警鄭瑞彎、黃俊達、賴嘉宏喬裝 DHL公司送貨
員攜帶以書籍偽裝原包裝海洛因紙箱之貨物，送達至高雄市○○
○路金億大飯店七○六號房，上訴人逕在「 DHL進口件 ON-HOLD
標示單」上偽冒「小仁」名義簽收貨物，益證上訴人即係該「貨
物」之收貨人，且知悉本案「貨物」為毒品海洛因尤無疑義。按
共同正犯之成立，祇須行為人間有犯意聯絡及行為分擔，即屬成
立，既不問犯罪意思起自何人，亦不必各個階段犯行均經參與，
俱應於犯意聯絡之範圍內負全部責任。從前揭整個私運、運輸毒
品海洛因進入我國之犯罪過程，係由上訴人與「偉哥」聯絡後，
再由「偉哥」之販毒集團委託泰國航空公司以航空運送方式運輸
入境，最後再由上訴人領貨，上訴人與「偉哥」、「阿豪」及使
用（66）00000000電話之泰籍男子間均有運輸第一級毒品海洛因
入境台灣之犯意聯絡及行為分擔灼明。上訴人所辯非收貨人且不
知紙箱內貨物為毒品云云，為不足採，予以指駁綦詳。並說明上
訴人行為後，九十四年二月二日修正公布之刑法業於九十五年七
月一日施行，其中刑法第三十三條第五款關於主刑罰金已修正為
：「罰金：新台幣一千元以上，以百元計算。」與修正前：「罰
金：（銀元）一元以上。」之規定相較，修正後關於罰金刑之法
定範圍顯已提高，對上訴人較為不利，應依修正後刑法第二條第
一項前段之規定，適用行為時即修正前之規定。又被告行為後，
刑法第五十五條關於想像競合犯之規定已修正為：「一行為而觸
犯數罪名者，從一重處斷。但不得科以較輕罪名所定最輕本刑以
下之刑。」與修正前：「一行為而觸犯數罪名者，從一重處斷。
」之規定相較，修正後關於想像競合犯之規定增加但書之限制，
然此為法理之明文化，而非法律變更，應依修正後刑法第二條第
一項前段之規定，適用行為時之法律，即本件應依修正後刑法第
二條第一項前段，適用行為時即修正前刑法第五十五條關於想像
競合犯之規定。另被告行為後，刑法第五十五條牽連犯之規定業
經修正刪除，此刪除雖非犯罪構成要件之變更，但顯已影響行為
人刑罰之法律效果，自屬法律之變更，比較新、舊法結果，修正
後刑法對上訴人較為不利，應依修正後刑法第二條第一項規定，
適用行為時法即修正前刑法第五十五條牽連犯之規定。按海洛因
係毒品危害防制條例第二條第二項第一款規定之第一級毒品，且
屬行政院依懲治走私條例第二條第四項規定授權公告之「懲治走
私條例管制物品及其數額」甲項第四款所列之管制進出口物品，
不得運輸及私運進口。扣案之毒品海洛因係經上訴人及「偉哥」
等人自泰國以航空運送方式，運輸入境我國桃園機場，雖於尚未
將貨物交予上訴人收受之前，即已為警查獲，但該等毒品既已運
抵桃園機場而進入我國領域內，則此私運管制物品毒品海洛因進
口及運輸毒品海洛因之行為皆已經完成。核上訴人所為，係犯毒
品危害防制條例第四條第一項之運輸第一級毒品罪及懲治走私條
例第二條第一項之私運管制物品進口罪。上訴人與「偉哥」、「
阿豪」及使用（66）00000000電話之成年男子間，有犯意聯絡及
行為分擔，皆為共同正犯。又「偉哥」等泰國人與上訴人利用不
知情之泰國航空公司人員自泰國私運及運輸毒品海洛因入境我國
，係屬間接正犯。上訴人以一個私運第一級毒品進口之行為同時
觸犯上開二罪名，為想像競合犯，應依修正前刑法第五十五條規
定，從較重之運輸第一級毒品罪處斷。而上訴人為收領本件「貨
物」，在「DHL進口件ON-HOLD標示單」上偽造「小仁」名義，表
示已收領「貨物」之意思而偽造該簽收領據之私文書，並將該簽
收標示單交付予喬裝送貨員之警員，此部分所為，係犯刑法第二
百十六條、第二百十條之行使偽造私文書罪，其偽造「小仁」署
名行為為偽造私文書之部分行為，又偽造私文書之低度行為為行
使偽造私文書之高度行為所吸收，均不另論罪。上訴人所犯上開
運輸第一級毒品罪與行使偽造私文書罪間，有方法結果之牽連關
係，應從一重之運輸第一級毒品罪處斷。因認第一審適用毒品危
害防制條例第四條第一項、第十八條第一項前段、第十九條第一
項，懲治走私條例第二條第一項、第十一條，刑法第二條第一項
前段、刑法第十一條、第二十八條、第二百十六條、第二百十條
、修正前第五十五條、第三十七條第一項、第二百十九條等規定
，論以共同運輸第一級毒品罪。審酌上訴人前為警務人員，明知
海洛因毒害人身，逕自泰國以空運方式運輸第一級毒品入境，數
量甚夥，如流入市面，將嚴重戕害國民健康及社會治安，惡性重
大，並參酌其智識經驗、犯後飾詞卸責，毫無悔意，顯無可憫等
一切情狀，量處無期徒刑，並依法宣告褫奪公權終身，以示懲儆
。並將如附表編號１所示之毒品海洛因，認係毒品危害防制條例
所規定之第一級毒品，依毒品危害防制條例第十八條第一項前段
規定，沒收銷燬之。附表編號２所示空紙箱一個，係共犯「偉哥
」之人自泰國包裝海洛因運輸入境所用之物，為「偉哥」等共犯
所有；附表編號３、４之行動電話及編號５電話卡一張係上訴人
所有，用以聯絡運輸毒品、詢問貨物報關所用之物，均應依毒品
危害防制條例第十九條第一項之規定宣告沒收。如附表編號４所
示上訴人持用之0000000000、0000000000行動電話雖未扣案，惟
無證據證明業已滅失，仍應依毒品危害防制條例第十九條第一項
規定宣告沒收，如不能沒收時，追徵其價額。另上訴人在 「DHL
進口件 ON-HOLD標示單」上偽簽「小仁」署名一枚，應依刑法第
二百十九條規定宣告沒收。認事用法俱無不合，量刑亦屬妥適，
爰維持第一審之判決，駁回上訴人在第二審之上訴。原判決論處
上訴人共同運輸第一級毒品罪刑，已詳敘其所憑之證據及認定之
理由，所為論敘亦與卷內資料悉相符合，其採證、認事、用法、
量刑，均無悖乎證據法則及論理法則，經核於法並無違誤。查刑
事訴訟法所稱依法應於審判期日調查之證據，係指與待證事實有
重要關係，在客觀上顯有調查必要性之證據而言，故其範圍並非
漫無限制，必其證據與判斷待證事實之有無，具有關連性，得據
以推翻原判決所確認之事實，而為不同之認定，若僅係枝節性問
題，或所證明之事項已臻明瞭，當事人聲請調查之證據，僅在延
滯訴訟，甚或就同一證據再度聲請調查，自均欠缺其調查之必要
性，原審未依聲請為無益之調查，皆無違法可言。扣案之毒品海
洛因係經上訴人及「偉哥」等人自泰國以航空運送方式，運輸入
境我國桃園機場，著由上訴人收領。該等毒品雖於尚未將貨物交
予上訴人收受之前，已為警查獲，但該等毒品既已運抵桃園機場
而進入我國領域內，則此私運管制物品毒品海洛因進口及運輸毒
品海洛因之行為皆已經完成。自毋庸論其是否合法入關？上訴人
有無提單？可否提領「貨物」之必要？上訴人所為，係犯毒品危
害防制條例第四條第一項之運輸第一級毒品罪及懲治走私條例第
二條第一項之私運管制物品進口罪，事證明確，已如上述，要無
再傳訊證人朱傳雄、許之敏、郭東彬及查詢上開電話之申請人之
必要；又上訴人為掩飾其收貨人之身分，於復興航空公司人員許
之敏與之聯絡時偽稱「郭文成」，並稱無泰國的朋友寄來一箱書
云云，證人黃美慧及欣榮物流股份有限公司高雄分公司承辦員林
怡妙經輾轉得知乃證稱提單上之電話號碼並非收貨人等語，自屬
當然。原審未依聲請為無益之調查，或於判決內說明其不予採納
之理由，自無違法可言。至於第一審及原審勘驗送貨之錄音光碟
譯文，內容雖簡略不一，且無上訴人之聲音，究於判決主旨無生
影響，仍不得據為上訴第三審之適法理由。上訴意旨置原判決上
開明確論斷於不顧，對原審取捨證據及證據證明力判斷之審判職
權行使，任憑己見，或就同一證據資料為相異之評價，或就不影
響於判決本旨事項再事爭辯，均無關判決違背法令，其上訴為無
理由，應予駁回。
據上論結，應依刑事訴訟法第三百九十六條第一項，判決如主文。
中    華    民    國  九十七  年    一    月   十七   日
                      最高法院刑事第二庭
                          審判長法官  紀  俊  乾
                                法官  黃  正  興
                                法官  陳  東  誥
                                法官  林  錦  芳
                                法官  石  木  欽
      本件正本證明與原本無異
                                      書  記  官
中    華    民    國  九十七  年    一    月  二十一  日
                                                 W
 附表：
┌──┬─────┬────────────┬────┬─────┐
│編號│ 物品項目 │   數              量   │沒收法條│ 備    註 │
├──┼─────┼────────────┼────┼─────┤
│ 1  │ 海洛因   │ 20塊                   │毒品危害│          │
│    │          │（合計淨重6796.07公克， │防制條例│          │
│    │          │  空包裝重1087.10公克   │第18條第│          │
│    │          │  純度73.84%，純質淨重  │1項     │          │
│    │          │  5018.22公克）         │        │          │
├──┼─────┼────────────┼────┼─────┤
│ 2  │ 空紙箱   │ 1個                    │毒品危害│          │
│    │          │                        │防制條例│          │
│    │          │                        │第19條第│          │
│    │          │                        │1項     │          │
├──┼─────┼────────────┼────┼─────┤
│ 3  │ 行動電話 │ 1具                    │同上    │          │
├──┼─────┼────────────┼────┼─────┤
│ 4  │ 行動電話 │ 2具（使用門號0000000000│同上    │未扣案    │
│    │          │、0000000000之行動電話）│        │          │
├──┼─────┼────────────┼────┼─────┤
│ 5  │ 電話卡   │ 1張                    │同上    │          │
├──┼─────┼────────────┼────┼─────┤
│ 6  │偽造之「小│ 1枚                    │刑法第  │          │
│    │仁」署名  │                        │219條   │          │
└──┴─────┴────────────┴────┴─────┘
附錄：本案論罪科刑法條全文
毒品危害防制條例第四條第一項：
製造、運輸、販賣第一級毒品者，處死刑或無期徒刑；處無期徒
刑者，得併科新台幣一千萬元以下罰金。


司法院資訊處製作；財團法人民間司法改革基金會備份。
